---
title: "Odev_Son"
output:
  html_document: default
  pdf_document: default
date: "2024-12-02"
---

```{r Veri Okutma, warning=FALSE}
set.seed(123)

veri_kitle <- read.table("arasinav.txt", header = TRUE, sep = " ")
veri_kitle[c("Occupation","City_Tier")]<-lapply(veri_kitle[c("Occupation","City_Tier")],as.factor)

satir_no <- sample(1:nrow(veri_kitle),size = 2000)
                  #vektor,size(boyut)

veri_orneklem <- veri_kitle[satir_no,]

attach(veri_orneklem)

```
Veri kümemizin basit istatistiksel özetini verir.
Girdilerimiz veri kümemizdir.
Çıktı olarak ise, veri kümemizdeki her bir sayısal değişken için...
Min.,Q1,Medyan,Ortalama,Q3 ve Max. değerleridir.
Veri kümemizdeki her bir kategorik değişken için ise uzunluğunu verir.
```{r Bölüm 9.1.1}
summary(veri_orneklem)
```
Summary yorum...

Medyan ve ortalama ile verimizin dağılımını yorumlayabiliriz.
Ortalama ve medyana sahip olmak çarpıklığı tespit etmek için yeterlidir.
```{r Bölüm 9.1.2}
for(col in names(veri_orneklem)){
  if(is.numeric(veri_orneklem[[col]])){ 
    if(mean(veri_orneklem[[col]]) > median(veri_orneklem[[col]])){
      print(paste(col,"sağa çarpık"))
    }
    if(mean(veri_orneklem[[col]]) < median(veri_orneklem[[col]])){
      print(paste(col,"sola çarpık"))
    }
  }
}

```
summary fonksiyonumuz standart sapma vb. ölçüleri vermez.

Quantile fonksiyonu ile yüzdelik değerleri hesaplayabiliriz
İlk argüman gözlemlerimiz, ikinci argüman hesaplamak
istediğimiz yüzdelik değerdir.
Çıktı olarak girdiğimiz yüzdelik değerin hangi gözleme karşılık
geldiğini verir.
```{r Bölüm 9.5.1}
quantile(veri_orneklem$Income, 0.30)
```
# Bireylerin yüzde 30'unun geliri 19834.58'dan az diyebiliriz.
# Ya da yüzde 70'inin geliri 19834.58 den fazla diyebiliriz.

# İkinci argümanı kaldırırsak,
# Çeyreklik değerleri elde ederiz.

```{r Bölüm 9.5.2}
quantile(veri_orneklem$Income)
```
# Gelirler için medyan 30261.258'dir.

# Verileri z-skoruna dönüştürme (Normalleştirme)
# scale fonksiyonu ile dönüşümü yapabiliriz.
# Girdi olarak vektör,matris ve data frame girebiliriz.
# Girdi olarak vektör girdiysek çıktı olarak normalize edilmiş vektörleri elde ederiz.
# Girdi olarak matris ve data frame girdiysek her bir sütunun normalize edilmiş
# halini döndürür.

```{r Bölüm 9.7.1 }
zveri <- scale(veri_orneklem$Income)
head(zveri)
```
# Gelir verimizin normalize edilmiş değerleri

 Ortalama için güven aralığı
# t.test fonksiyonu ile güven aralığını bulabiliriz.
# Örneklem büyüklüğümüz büyük olduğu için MLT devreye girer ve
# test istatistiğimizin dağılımı normal dağılım olur.
# Normal dağıldığı varsayımı ile anlamlı bir güven aralığı uygulayabiliriz.
# Fonksiyona girdi olarak verimiz, çıktı olarak t tablo değeri, serbestlik derecesi,
# p değeri, altenratif hipotez, güven aralığı ve örneklem ortalaması elde ederiz
```{r Bölüm 9.9.1}
for(col in names(veri_orneklem)){
  if(is.numeric(veri_orneklem[[col]])){ 
    ortalama_ga = t.test(veri_orneklem[[col]])
    print(paste(col,"değişkeninin ortalama için güven aralığı"))
    print(ortalama_ga)
  }
}
```
# Güven aralığı yorumu...WIP 

# Fonksiyon varsayılan olarak %95 güven düzeyi ile çalışıyor özel olarak
# güven düzeyi belirlemek istersek conf.level argümanını kullanabiliriz.
```{r Bölüm 9.9.2}
t.test(veri_orneklem$Income, conf.level = 0.99)
```
# Yorum...WIP

 Medyan için güven aralığı
# Medyan için güven aralığı oluştururken Wilcoxon İşaretli Sıra Testini kullanıyoruz.
# wilcox.test fonksiyonu ile Wilcoxon İşaretli Sıra Testini yapabiliriz.
# Girdi olarak verimizi ve güven aralığı istediğimiz için conf.int argümanını TRUE
# alıyoruz.
# Özel olarak güven düzeyi belirlemek istersek conf.level argümanını değiştirebiliriz.
# Çıktı olarak V değeri, p-değeri, alternatif hipotez, güven aralığı ve
# pseudomedian elde ediyoruz.
# ÖNEMLİ: pseudomedian, medyan ile karıştırılmamalıdır.
```{r Bölüm 9.10}
for(col in names(veri_orneklem)){
  if(is.numeric(veri_orneklem[[col]])){ 
    medyan_ga = wilcox.test(veri_orneklem[[col]],conf.int = TRUE)
    print(paste(col,"değişkeninin medyan için güven aralığı"))
    print(medyan_ga)
  }
}

```
# Çıktı yorumu...WIP

# Oran için hipotez testi
# Veri setimizdeki bireylerin yarısından fazlası borç ödüyor iddasını test etmek
# isteyelim. Bunun için prop.test fonksiyonu ile oran için test yapabiliriz.
```{r Bölüm 9.11.1}
x = sum(veri_orneklem['Loan_Repayment']>0) # Örneklemimizdeki borç ödeyenlerin sayısı
n = nrow(veri_orneklem) # Örneklem büyüklüğümüz
```
# Fonksiyonumuza girdi olarak örneklem büyüklüğü, başarı sayısı bu durumda borç ödemek
# ve test etmek istediğimiz oranı giriyoruz.
# Örneğimizde büyüktürü test etmek istediğimiz için alternative argümanını 'greater'
# olarak giriyoruz. Boş bırakırsak varsayılan olarak eşit değildir hipotezini test ediyor.

# Çıktı olarak X-squared değeri, serbestlik derecesi, p-değeri, alternatif hipotezi
# güven arlaığını ve örneklem oranını elde ediyoruz.
```{r Bölüm 9.11.2}
prop.test(x,n,0.5, alternative = 'greater')
```
# p-değeri 1 geliyor. Bu durumda sıfır hipotezi reddedilemez yani veri setimizdeki
# bireylerin yarısından fazlası borç ödüyor diyemeyiz.

# Kolmogorov–Smirnov testi
# İki dağılımın aynı dağılımdan geldiğini test etmek için kullanılır.
# Veri setimizdeki yaş değişkeninin normal dağılıp dağılmadığını test etmek isteyelim.

# Test etmek için bir normal dağılım oluşturalım.
```{r Bölüm 9.20.1}
z <- rnorm(2000)
```

# ks.test fonksiyonu ile testimizi gerçekleştirebiliriz.
# Girdi olarak karşılaştırmak istediğimiz dağılımları giriyoruz.
# Çıktı olarak D değeri ve p-değerini elde ediyoruz.
```{r Bölüm 9.20.2}
ks.test(veri_orneklem$Age,z)
```
# p-değerimiz 0.05 den küçük olduğu için sıfır hipotezi reddedilir yani 
# yaş değişkeninin dağılımı normal dağılıma uymaz.

```{r Bölüm 10.2, warning=FALSE, message=FALSE}
##10.2 Adding a Title and Labels
library(patchwork)
library(ggplot2)
library(tidyr)
library(dplyr)
options(scipen = 10)


ggplot(veri_orneklem, aes(Income,Rent)) + 
  geom_point() +
  labs(title = "Gelir ile Kira Giderinin Dağılımı" , x = "Gelir", y = "Kira")

```

```{r Bölüm 10.4}
#10.4 Applying a Theme to a ggplot Figure
grafik <- ggplot(veri_orneklem, aes(Income,Rent)) +
  geom_point() + 
  labs(title = "Gelir ile Kira Giderinin Dağılımı" , x = "Gelir", y = "Kira")

grafik1 <- grafik + theme_minimal() #theme_bw(), theme_dark(), theme_classic(), theme_gray(), theme_linedraw(), theme_light(), theme_minimal(), theme_test(), theme_void()
grafik2 <- grafik + theme_dark()
grafik3 <- grafik + theme_gray()
grafik4 <- grafik + theme_linedraw()

grafik1 + grafik2 + grafik3 + grafik4
```

```{r Bölüm 10.10}
#10.10 Creating a Bar Chart
grafik5 <- ggplot(veri_orneklem, aes(Age,Income)) +
  geom_bar(stat = "identity") +
  labs(title = "Yaş ve Gelirlerin Bar Grafiği" , x = "Yaş" , y="Gelir")
#Farklı bir şekilde çizdirmek istersek

grafik6 <- ggplot(veri_orneklem, aes(Age,Income)) +
  geom_bar(stat = "summary",fun = "mean" )+
  labs(title = "Yaş ve Gelirlerin Bar Grafiği(Ortalama Gelir Bakımından)" , x = "Yaş" , y="Gelir")

grafik5 + grafik6
```

```{r Bölüm 10.13}
#10.13 Plotting a Line from x and y Points
veri_orneklem <- veri_orneklem %>%
  mutate(Age_group = cut(Age, breaks = seq(0, 100, by = 3), right = FALSE))

veri_grup <- veri_orneklem %>%
  group_by(Age_group) %>%
  summarise(Income_mean = mean(Income))

ggplot(veri_grup, aes(x = Age_group, y = Income_mean)) + 
  geom_point() + 
  geom_line(group = 1) + 
  labs(
    title = "3'lü Yaş Gruplarına Göre Gelir Ortalamaları",
    x = "Yaş Grupları",
    y = "Gelir Ortalaması"
  )
```

```{r Bölüm 10.14, warning=FALSE}
#10.14 Changing the Type, Width, or Color of a Line

grafik7 <- ggplot(veri_grup, aes(x = Age_group, y = Income_mean)) + 
  labs(title = "linetype(1), size(1), col(red)", 
       x = "Yaş Grupları" , 
       y = "Gelir Ortalaması") +
  geom_line(linetype = 1, 
            size = 1, 
            col = "red", 
            group = 1)

grafik8 <- ggplot(veri_grup, aes(x = Age_group, y = Income_mean)) + 
  labs(title = "linetype(2), size(1.5), col(red)", 
       x = "Yaş Grupları" , 
       y = "Gelir Ortalaması") +
  geom_line(linetype = 2,  
            size = 1.5, 
            col = "blue", 
            group = 1)

grafik9 <- ggplot(veri_grup, aes(x = Age_group, y = Income_mean)) + 
  labs(title = "linetype(5), size(2), col(green)", 
       x = "Yaş" , 
       y = "Gelir") +
  geom_line(linetype = 5, 
            size = 2, 
            col = "green", 
            group = 1) 

grafik10 <- ggplot(veri_grup, aes(x = Age_group, y = Income_mean)) + 
  labs(title = "linetype(6), size(2.5), col(black)", 
       x = "Yaş Grupları" , 
       y = "Gelir Ortalaması") +
  geom_line(linetype = 6, 
            size = 2.5, 
            col = "black", 
            group = 1) 

grafik7 + grafik8 + grafik9+ grafik10
```

```{r Bölüm 10.19, message=FALSE}
#10.19 Creating a Histogram

ggplot(veri_orneklem) +
  geom_histogram(aes(x = Income)) + 
  labs(title = "Gelirlerin Histogram Dağılımı", x = "Gelir" , y = "Count")

ggplot(veri_orneklem) +
  geom_histogram(aes(x = Income), bins = 150) + 
  labs(title = "Gelirlerin Histogram Dağılımı(Daha dar araliklar)", x = "Gelir" , y = "Count")
```

```{r Bölüm 10.22, warning=FALSE}
#10.22 Creating Other Quantile–Quantile Plots

est_df <- as.list(MASS::fitdistr(veri_orneklem$Income, "t")$estimate)[["df"]]


ggplot(veri_orneklem) + 
  aes(sample = Income) + 
  geom_qq(distribution = qt, dparams = est_df ) + 
  stat_qq_line(distribution = qt, dparams = est_df) 
```

```{r Bölüm 10.25}
#10.25 Displaying Several Figures on One Page

grafik1 + grafik5 + grafik8 + grafik10


grafik3 / (grafik7 + grafik8)

#github deneme b
```